【裁判字號】    95,台上,2732
【裁判日期】    951130
【裁判案由】    履行契約
【裁判全文】
最高法院民事判決            九十五年度台上字第二七三二號
上  訴  人  甲○○
訴訟代理人  何邦超律師
上  訴  人  乙○○
訴訟代理人  蔡鴻斌律師
上列當事人間請求履行契約事件，兩造對於中華民國九十五年五
月二十三日台灣高等法院第二審判決（九十四年度重上字第四四
六號），各自提起上訴或部分上訴，本院判決如下：
    主  文
原判決關於：（一）命上訴人乙○○給付新台幣一千四百十四萬
四千八百三十九元本息；（二）駁回上訴人甲○○請求上訴人乙
○○給付新台幣七百三十七萬零一百十四元本息之上訴暨各該訴
訟費用部分廢棄，發回台灣高等法院。
    理  由
本件上訴人甲○○（下稱甲○○）主張：兩造間曾於民國八十六
年十月十七日簽訂投資事務協議書（下稱系爭協議書），該協議
書丙項約定：甲乙雙方原以甲方（即甲○○，下同）或乙方（即
乙○○，下同）名義對外投資及原始投資成本明細如附件三所有
權甲乙雙方各佔二分之一，俟投資實現或轉讓後取回款項，平均
取回之，若有損失及稅負由甲乙雙方平均負擔之等語，是系爭協
議書附件三為各項以伊名義或以乙○○名義對外之合夥投資，於
各投資標的已投資實現或轉讓後，各投資標的案即應個別為合夥
清算。又系爭協議書附件三之兩造投資明細表係乙○○所提出，
該協議確為兩造合夥事務之總結算。而系爭協議書附件三以乙○
○名義投資之不動產，詳如原判決附表（下稱附表）一、二、三
所示，其中如附表二所示中壢市○○段土地及山下段土地之應有
部分，已於九十年一月五日出賣予第三人鄭劉秀勤，並於九十年
四月二十日移轉所有權登記完畢，而乙○○出售上開不動產所得
應遠逾第三人鄭劉秀勤所證述之金額，依上開投資事務協議書丙
項之約定，伊原得請求當初之投資款新台幣（下同）一千五百萬
元（山上段）及一千萬元（山下段）總和之一半金額即一千二百
五十萬元，現僅請求四百五十萬元。再者，乙○○另於八十九年
十二月十八日、同年六月二十九日將系爭協議書附件三如附表一
、三所示之不動產出售處分並移轉所有權登記予訴外人林延男、
林李幸江等人，乙○○出售前揭不動產所得應遠逾第三人林延男
、林李幸江所證述之金額，依系爭協議書丙項之約定，伊原得請
求當初之投資款一千五百萬元（中工段）及二千七百萬元（三重
段）總和之一半金額即二千一百萬元，現僅請求一千一百二十五
萬元。至出售前揭土地之土地增值稅應由兩造共有之銀行存款內
支應，不應由出售土地之價金中扣除。況兩造另有總管理處之存
款，足資支應該增值稅，亦應優先由此款項內支應。又縱認該增
值稅須由伊現實給付，伊亦得以乙○○積欠伊之一千六百零八萬
元支票票款債務主張抵銷。另以乙○○名義之銀行存款餘額在簽
訂系爭協議書時共為一千三百二十萬八千七百十六元。而如附表
一所列之不動產在簽訂系爭協議書時已出租予訴外人緗鴻美食天
地負責人，每月租金為二十五萬元，十五個月之實收租金及法定
遲延利息各為三百七十五萬元及八十二萬五千五百四十元。故銀
行存款及租金金額總計為一千七百七十八萬四千二百五十六元，
依據兩造之協議，伊原可取回二分之一即八百八十九萬二千一百
二十八元，現僅請求五百二十六萬四千九百五十二元。而乙○○
出售系爭不動產所取得之金額遠低於成本二分之一以下，顯然侵
害伊之權利，伊自得依系爭協議書及民法第一百八十四條第一項
侵權行為損害賠償之規定，以兩造原投資款項之半數計算，請求
乙○○如數給付或至少給付回收款半數。又依系爭協議書丙項後
段之約定可知本件給付為無確定期限，伊已於八十七年十二月二
十八日以台北青田郵局二九三號存證信函催告乙○○，限期結清
投資，故乙○○自限期屆滿起應負遲延責任，另乙○○亦有不當
得利之情事，爰第一順位之訴依系爭協議書丙項之約定及民法第
二百二十九條為請求權基礎，第二順位之訴依民法第一百七十九
條、第一百八十四條之規定為請求權基礎，求為命乙○○給付關
於山上段及山下段土地投資款四百五十萬元、中工段及三重段土
地投資款一千一百二十五萬元、銀行存款及租金金額五百二十六
萬四千九百五十二元，合計二千一百五十一萬四千九百五十二元
本息之判決。（甲○○逾此範圍之請求，已受敗訴判決確定，不
予贅列。）
上訴人乙○○則以：八十六年間，兩造因認難再繼續合作投資，
遂協商終止合作投資及股權轉讓事宜。系爭協議書丙部分附件三
所列投資案俟投資實現或轉讓後，取回款項平均取回乃以投資實
現（即合建房屋完成出售）或轉讓（即移轉投資房、地所有權）
為停止條件，按兩造於各投資案之出資比例分配所得款項為取回
數額計算基準之特約，要無任由一方以單方面意思表示予以變更
之理，況各該投資案均有諸多共同投資人，各該共同投資協議亦
不容甲○○片面予以破壞。尤因系爭協議書附件三各土地投資案
均屬長期投資，期間有若干開支，數額並不明確，需用時再向各
投資人收取並不符合效益，遂提撥若干現金存於銀行備供雜項支
出（例如每年地價稅金、合建案研商等）之用。約定停止條件（
即全部投資實現或轉讓）既未成就，甲○○自無請求該銀行存款
餘額之權利。又若增加各該土地投資案之土地共有人，勢將同時
增加未來合建之困難；事關各共同投資人之權益，依兩造歷來委
由伊與各共同投資人之協議，亦非一經甲○○發函，各該土地即
得售出，伊並無不正當行為阻止條件成就。又民法第二百二十九
條第二項乃無確定期限債務遲延責任之規定，並非獨立之請求權
，甲○○以該條為請求權基礎，於法有違。況投資事務協議書非
兩造間法律關係之總結（清）算；協議書附件三之內容與事實並
不相符，且甲○○主張前後矛盾，該清算之主張，係臨訟杜撰。
另系爭協議書與民法合夥規定無關，依系爭協議書內容觀之，所
涉財產既非公同共有，亦無財產不足清償債務應連帶負責之問題
，不符民法第六百七十六條第一項、第六百六十八條、第六百八
十一條之規定，顯與民法合夥無涉。系爭協議書依其內容，實為
包含股權買賣、投資利得分配、不動產損益分擔等之混合契約而
非合夥，兩造系爭協議書附件丙項之約定在強調投資若有實現獲
利或有損失稅負時，均應各按半數之投資比例分配或負擔，並非
約定投資案一有獲利或損失時，即須逐筆分配或分攤，且系爭協
議書附件三關於銀行存款餘額七百七十一萬零三百六十三元及八
百四十九萬八千三百五十三元，乃備供投資案各項支出（包括投
資評估、稅金、費用等）之用，並非單獨就各投資案各別提列，
則依系爭協議書丙項及其附件三綜合判斷，顯見兩造係約定就全
部投資案實現或轉讓後取回款項，綜合計算損益後平均取回無疑
，屬民法第六百七十六條第一項所稱之契約另有規定，分配前並
應經決算之程序。系爭協議書附件三兩造之投資案既未全部實現
或轉讓，且未經決算而有純益，甲○○提起本件訴訟自無理由。
另就甲○○請求伊給付出租不動產所得租金部分，該租金乃伊將
所有之不動產出租，依租賃契約受領之利益，並未因此造成甲○
○之損害，甲○○主張不當得利，顯無理由。縱認伊有不當得利
情事，惟依法甲○○僅得依投資比例（十一分之三）請求伊返還
所得利益，該不動產租金每月僅十二萬元至十二萬一千元不等，
八十七年度及八十六年度租金收入總額扣除綜合所得稅規定之四
十三％租賃必要損耗及修繕費用與各該年度應繳稅額後之淨所得
額合計五十八萬三千一百七十八元，甲○○至多僅得依投資比例
請求七萬九千五百二十四元等語，資為抗辯。
原審以；甲○○主張兩造投資上揭土地及其金額、土地所有權移
轉、銀行存款並協議書之事實，為乙○○所不爭執，有土地登記
簿謄本、協議書及存證信函為證，堪信為真實。此外協議書Ａ項
部分之投資案尚有球場、光明段、山溪地段、後寮段、廣告- 全
弘、廣告- 遠見等總投資金額合計一億九千零五十五萬元。惟就
如附表四所示光明段、及後寮段之土地投資案，雖列於附件三Ａ
表欄中，但乙○○並未登記為所有權人，而係登記為木豐建設公
司所有。另於該表列下，關於「銀行存款餘額：七百七十一萬零
三百六十三元，銀行存款餘額：五百四十九萬八千三百五十三元
。合計一千三百二十萬八千七百十六元」之記載，係以乙○○或
乙○○得掌控之他人名義帳戶存放於各銀行之存款，亦為兩造所
不爭執，亦堪信為真實。細繹系爭協議書實質上之目的，丙項協
議部分，有關兩造往昔各以對方名義對外投資部分，則因協議書
簽訂時，該部分之投資案均未了結，且兩造歷來均未就合作事業
以書面明文，為使雙方權利義務明確，乃確認兩造於協議前實際
上共同以對方或第三人名義對外投資案之標的及出資額所佔該標
的之比例，並確認兩造對各該投資案均有二分之一之權利，嗣後
若有投資利益或損失，不論當初投資額之多寡，均以對半平均之
方式分配。是以丙項部分應係關於兩造對各投資案仍保留投資所
有之權利，及日後所生損益之分配請求之確認，並非合作關係終
止之清算。至於附件三之約定，係列舉協議書丙項所確認投資權
義之各項投資案。其法律性質應屬兩造概括約定甲○○對於乙○
○對外投資經營之事業出資，而分受其營業所生之利益、及分擔
其所生損失之隱名合夥契約。又就丙項附件三之各投資案間雖無
關連，然並非分屬各個隱名合夥事業，而係一個隱名合夥契約中
合夥事務之各項標的而已；此由兩造就附件三之投資案另設有共
同資金即二筆銀行存款以供各投資案共同事務之稅費等支出即可
得明證。因此於系爭協議書附件三各投資案有符合投資實現或轉
讓之停止條件時，甲○○即得依前揭約定請求出名營業人即乙○
○計算並分配該投資案之損益。而系爭協議書附件三投資案中之
內壢段土地、三重段土地、山上段、山下段土地，既經乙○○轉
讓其所有權予第三人等，符合前揭投資轉讓之停止條件，是依系
爭協議書丙項之約定，即得予以計算並分配損益。乙○○雖辯稱
甲○○曾就協議書丙項之效力，訴請乙○○依協議書丙項及附件
三給付大陸案（即協議書附件三Ｂ投資案）回收款之半數，經台
灣台北地方法院以八十八年度訴字第五四六號駁回其訴，甲○○
提起上訴，亦經原審以八十九年度上字第八四○號判決確定，於
該判決理由並未認定需俟全部投資案實現或轉讓後始得分配損益
。再者依民法第七百零七條第一項之規定當在於當事人間未特別
約定時，課以出名營業人於每屆事務年度終計算營業損益並支付
利益之義務，令隱名合夥人有請求分配損益之依據，非謂該條在
限制請求結算及利益之期間，如當事人依其合夥事業之型態認得
在有營業利益時隨時計算分配，自無不可。而依系爭協議書丙項
之約定，兩造不論當初投資額之多寡，於土地出賣後可分得土地
回收款之半數，並無須計算其損益多寡，亦無不能確定損失若干
之困難，系爭協議書附件三所列各投資案其目的事業既均不相同
，為乙○○所不爭執，則系爭協議書所謂投資實現及轉讓之時間
點自不可能均為相同，是其協議時所約定得計算分派利益之條件
當非指全部投資實現及轉讓，而應視各個投資事業之結算條件是
否成就而定，始符當事人訂約之真意及利益。況前案甲○○係出
名營業人，其依法有於每屆事務年度終即有計算營業損益之義務
，其未計算而請求，自有未合，核與本件乙○○係出名營業人，
有提出計算損益之義務者不同。再參諸乙○○於前揭各筆土地出
賣之當年度，並未依前揭規定於每屆事務年度終，計算營業之損
益，已違反義務在前，其再以未經年度結算為由，拒絕分配損益
，有違誠信。又就地價稅部分，係乙○○因整個隱名合夥契約存
續間就合夥事務所生之稅費，應與其他因維持合夥事業所生之如
利息、開發等費用共同列為整個隱名合夥契約之開銷而以備供合
夥費用支出之前揭銀行存款支付，而無單獨提出扣減之理，故此
等經營整體合夥事務所生之稅費，應至其隱名合夥契約全部消滅
後，隱名合夥人即甲○○請求結算以返還出資時，始予以計算；
而不得於分派利益即各個投資案了結或轉讓時主張扣減。至移轉
土地所繳納之土地增值稅係土地移轉時即需繳納，而兩造既未約
定由銀行共同帳戶中支付，且此係投資之個別土地支出，再參以
協議書丙項中即已約定損失及稅負，由雙方平均負擔，自應於移
轉時由所售價款中扣除。甲○○雖以其對乙○○尚有支票票款一
千六百零八萬元得與其應付之土地增值稅抵銷云云。惟為乙○○
所否認，且查乙○○以土地出售價款支付土地增值稅，並非係甲
○○積欠乙○○之債務，此與民法第三百三十四條第一項規定之
二人互負債務要件不符，其此部分主張，尚無可採。又依證人林
延男、鄭劉秀勤之證述及桃園縣政府稽徵處中壢分處函及台北縣
政府稅捐稽徵處三重分處函，得知就內壢段及三重段土地甲○○
得請求之取回款為一千零六十六萬五千五百四十九元，山上段及
山下段土地甲○○得請求之取回款為三百四十七萬九千二百九十
元。又系爭土地均為本件訴訟繫屬中始移轉予林延男等人所有等
情，甲○○於轉讓前既已起訴請求乙○○給付，自無需再為催告
，是乙○○自取回款項之日起，負遲延責任。又系爭協議書丙項
約定係附件三所示整個隱名合夥關係得就各投資案請求分派利益
之特別約定，至於經營整體合夥事務所生之稅費，應至其隱名合
夥契約全部消滅後，隱名合夥人即甲○○請求結算以返還出資時
，該銀行帳戶始予以計算；而不得於分派利益即各個投資案了結
或轉讓時主張扣減。故就各投資案於了結或轉讓前所生之孳息，
例如出名營業人即乙○○因出租投資土地所獲利益，本於相同道
理，並非因實現或轉讓所得之利益，亦不在依系爭協議書丙項所
定得為請求分配之列。是甲○○依協議書丙項約定，僅得請求系
爭協議書附件三所有權因轉讓所生損益之半數而不含條件成就前
之收入及稅費，其主張得依系爭約定請求乙○○給付租金之半數
，即非正當。又內壢段土地既屬乙○○出名營業之合夥事業之一
，對於移屬於出名營業人之財產，隱名合夥人不得有所主張，且
兩造對協議書附件三所列之各項投資案，並未終止彼此間之合作
關係，僅在投資事務協議書確定各自對投資案所享有之權利、義
務，是乙○○出租登記其名下財產所得租金自無不當得利可言，
甲○○依民法第一百七十九條規定請求乙○○給付租金半數，亦
無可取。末查系爭協議書附件三所示之銀行存款餘額七百七十一
萬零三百六十三元及八百四十九萬八千三百五十三元，乃備供投
資案各項支出乙節，為兩造所不爭執，而如附件三所示投資案尚
有光明段部分地號土地及中工段之復興段房地尚未實現及轉讓，
亦為兩造所同認，就如附件三所示之隱名合夥關係並未消滅，則
前揭備供投資案所用之存款餘額自尚不能結算損益以確定得供分
配之款項若干，是甲○○請求分配系爭存款餘額之半數，亦非正
當。又乙○○既為兩造隱名合夥之出名營業人，各投資案房地及
應有部分均登記為其所有，復應甲○○之要求將系爭投資案予以
轉讓求現以資分配利益，其出售自己所有土地之行為自無不法侵
害甲○○何種權利可言；況依證人林延男之證言及山上段、山下
段土地之土地登記簿謄本之記載，亦無甲○○所指賤賣之情，甲
○○復未舉證證明乙○○出售價格與市價如何不相當而有賤賣之
事實，其主張乙○○賤價出售系爭土地之行為已侵害其合夥財產
權云云，即不足取。綜上所述，甲○○本於系爭協議書丙項之約
定請求乙○○給付一千四百十四萬四千八百三十九元本息，為有
理由，應予准許，逾此部分之請求，即無所據，應予駁回等詞，
為其判斷之基礎。
惟查依系爭協議書丙項記載：兩造原以甲○○或乙○○名義對外
投資，如附件三所示動產、不動產之所有權雙方各佔二分之一，
俟投資實現或轉讓後取回款項，平均取回之，若有損失及稅負由
乙○○、甲○○雙方平均負擔之。是兩造就丙項未了結之投資，
既約定不論投資額之多寡，俟投資實現或轉讓，即分擔損失、分
配利益，取回投資款餘額。則丙項部分之約定，是否僅為關於兩
造對各投資案仍保留投資所有之權利，及日後所生損益之分配請
求之確認，並非有關合作關係終止後之清算約定，即非無疑。次
按隱名合夥係為當事人約定，一方對於他方所經營之事業出資，
而分受其營業所生之利益及分擔其所生損失之契約。依民法第七
百零一條準用同法第六百九十四條規定，該項契約準用合夥之規
定，於合夥解散後須於清算合夥債務及返還各合夥人出資後，尚
有賸餘者，始得按各合夥人應受分配利益之成數分配之，此觀民
法第六百九十九條規定自明。惟查依上揭系爭協議書丙項約定，
可知兩造均各自為出名營業人，且雙方約定就上揭各項投資實現
後即得取回各半投資款項，若有損失及稅賦亦平均分擔，顯與隱
名合夥之性質迥異。原審既認依系爭協議書丙項之約定，兩造不
論當初投資額之多寡，於土地出賣後可分得土地回收款之半數，
並無須計算其損益多寡，顯無須清算程序，復謂兩造就協議書丙
項附件三約定之法律性質，係屬一個隱名合夥契約，非無理由矛
盾之違法。次查投資事業協議書中丙項並未明載：若有損失及稅
賦由投資實現款中扣除，而原審又認定系爭銀行存款係備供繳納
相關稅賦之用，乃原審並未命兩造就合夥以來甚至簽立協議書後
稅賦繳納之款項來源表示意見，逕以地價稅為年度應繳之稅費，
土地增值稅為土地移轉所生之稅負，即行認定地價稅應由系爭銀
行存款繳納，而土地增值稅應由投資款中扣除，尚嫌速斷。再查
原審既認定系爭協議書所謂投資實現及轉讓之時間點不可能均為
相同，兩造協議時所約定得計算分派利益之條件非指全部投資實
現及轉讓，而應視各個投資事業之結算條件是否成就而定，始符
當事人訂約之真意及利益。則出租房地所得租金是否僅為孳息，
而非因實現或轉讓所得之利益，不在得為請求分配之列？亦待原
審詳為研求。末查依上揭協議書之記載，若有損失及稅負，由兩
造平均負擔，則因土地轉讓所生之土地增值稅，上訴人甲○○亦
應負擔二分之一，原審謂系爭土地增值稅已由乙○○先行支付，
甲○○即應給付乙○○其應負擔之土地增值稅，果係如此，則該
部分似係甲○○積欠乙○○之債務，原審未及詳查甲○○所主張
乙○○積欠其一千六百零八萬元票款是否屬實，竟以乙○○以土
地出售價款支付土地增值稅，並非係甲○○積欠乙○○之債務，
認甲○○就此部分所為之抵銷與法定要件不符，駁回其抵銷之主
張，並有可議。兩造上訴論旨，各自指摘不利於己部分之原判決
不當，求予廢棄，均非無理由。
據上論結，本件兩造上訴均有理由。依民事訴訟法第四百七十七
條第一項、第四百七十八條第二項，判決如主文。
中    華    民    國  九十五  年   十一   月   三十   日
                      最高法院民事第六庭
                          審判長法官  許  朝  雄
                                法官  謝  正  勝
                                法官  鄭  玉  山
                                法官  吳  麗  女
                                法官  袁  靜  文
      本件正本證明與原本無異
                                      書  記  官
中    華    民    國  九十五  年   十二   月   十四   日
                                                      j


司法院資訊處製作；財團法人民間司法改革基金會備份。
